臺灣士林地方法院民事判決　九十一年度訴字第二三五號
　　原　　　告　庚　○
　　被　　　告　辰○○
　　　　　　　　未○○○
　　　　　　　　丑○○
　　　　　　　　壬○○
　　　　　　　　辛○○
　　　　　　　　子○○
　　　　　　　　申○○○
　　　　　　　　寅○○
　　　　　　　　癸○○
　　　　　　　　卯○○
　　　　　　　　戊○○
　　　　　　　　丙○○
　　　　　　　　丁○○
　　　　　　　　乙○○
　　　　　　　　己○○
　　　　　　　　甲○○○
　　　　　　　　巳○○
　　　　　　　　午○○
右當事人間分割共有物等事件，本院判決如左：
    主      文
被告應就其被繼承人賴映光所有坐落台北市○○區○○段二小段第二四九地號土地（
地目田、面積三十一平方公尺），應有部分四分之一，辦理繼承登記。
兩造共有坐落台北市○○區○○段二小段第二四九地號土地（地目田、面積三十一平
方公尺）一筆准予以變賣，所得價金，按原告四分之三、被告四分之一比例分配之。
訴訟費用由被告連帶負擔四分之一，餘由原告負擔。
    事      實
甲、原告方面：
一、聲明：
  (一)被告辰○○、未○○○、丑○○、壬○○、辛○○、子○○、申○○○、寅○○
    、癸○○、卯○○、戊○○、丙○○、丁○○、乙○○、己○○、甲○○○、巳
    ○○、午○○應就其被繼承人賴映光所有坐落台北市○○區○○段二小段二四九
    地號土地，地目：田，面積三一平方公尺，應有部分四分之一，辦理繼承登記。
  (二)兩造共有前項土地予以變賣，所得價金按附表一所示之比例分配之。
二、陳述：
  (一)緣坐落台北市○○區○○段二小段二四九地號土地（下稱系爭土地）原為原告與
    被告之被繼承人賴映光所共有，今賴映光已於民國五十六年六月十一死亡，系爭
    土地應有部分四分之一之遺產依法應由其繼承人（含代位繼承人）及再轉繼承人
    即被告辰○○、未○○○、丑○○、壬○○、辛○○、子○○、申○○○、寅○○、癸○○、卯○○、戊○○、丙○○、丁○○、乙○○、己○○、甲○○○、
    巳○○、午○○繼承（繼承、代位繼承及再轉繼承情形詳如附表二）。
  (二)按「各共有人，得隨時請求分割共有物：：」「共有物之分割，依共有人協議之
    方法行之。分割之方法，不能協議決定者，法院得因任何共有人之聲請，命為左
    列之分配：一以原物分配於各共有人。二變賣共有物，以價金分配於各共有人。
    ：：」民法第八百二十三條第一項、第八百二十四條第二項分別定有明文；次按
    「共有之不動產之共有人中一人死亡，他共有人請求分割共有物時，為求訴訟之
    經濟起見，可許原告就請求繼承登記及分割共有物之訴合併提起，即以一訴請求
    該死亡之共有人之繼承人辦理繼承登記並請求該繼承人於辦理繼承登記後，與原
    告及其餘共有人分割共有之不動產產」，亦為實務上最高法院七十年度第二次民
    事庭會議決定結論所採，是依上揭法條之最高法院決議意旨，原告應得提起本件
    訴訟。
　(三)系爭土地面積僅三十一平方公尺（約九‧四坪），由原告與被告等十八人共有，
　　因共有狀態下於共有物之改良與融通有諸多阻窒，為利融通與增進經濟效益所需
　　，而有消滅共有關係之必要，且考量如以原物分割，必造成分割後面積過小而無
　　法利用，徒然減損系爭土地之經濟效用，應以變賣共有物而為價金分配，以為最
　　妥適之共有物分割方式。
  (四)綜上所述，爰請求判決如訴之聲明。
三、提出證據：
  (一)台北市○○區○○段二小段二四九地號土地登記謄本（影本）一件。
  (二)除戶戶籍謄本正本五件、影本一件。
  (三)賴映光繼承系統表（影本）一件。
  (四)戶籍謄本二十二件。
乙、被告方面：
    被告未於言詞辯論期日到場，亦未提出準備書狀作何聲明或陳述。
丙、本院依職權囑託台北市士林地政事務所就系爭土地辦理土地複丈。
    理      由
甲、程序方面：
    本件被告經合法通知，未於言詞辯論期日到場，核無民事訴訟法第三百八十六條
    各款所列情形，爰依原告聲請，由其一造辯論而為判決。
乙、實體方面：
一、原告起訴主張：坐落台北市○○區○○段二小段二四九地號土地原為原告與被告
    之被繼承人賴映光所共有，今賴映光已於民國五十六年六月十一死亡，系爭土地
    應有部分四分之一之遺產依法應由其繼承人（含代位繼承人）及再轉繼承人即被
    告辰○○、未○○○、丑○○、壬○○、辛○○、子○○、申○○○、寅○○、
    癸○○、卯○○、戊○○、丙○○、丁○○、乙○○、己○○、甲○○○、巳○○、午○○繼承（繼承、代位繼承及再轉繼承情形詳如附表二），惟迄今均尚未
    辦理繼承登記，且因系爭土地面積僅三十一平方公尺，由原告與被告等十八人共
    有，因共有狀態下於共有物之改良與融通有諸多阻窒，為利融通與增進經濟效益
    所需，而有消滅共有關係之必要，且考量如以原物分割，必造成分割後面積過小
    而無法利用，徒然減損系爭土地之經濟效用，為此起訴請求被告應就系爭土地辦
    理變更登記後，將系爭土地以變價方式分割共有物，並將所得價金按附表一所示
    之比例分配之。被告辰○○、未○○○、丑○○、壬○○、辛○○、子○○、申
    ○○○、寅○○、癸○○、卯○○、戊○○、丙○○、丁○○、乙○○、己○○
    、甲○○○、巳○○、午○○經合法通知，未於言詞辯論期日到場，亦未提出書
    狀作何聲明或陳述。
二、原告主張系爭土地原為原告與被告之被繼承人賴映光所共有，賴映光已於民國五
    十六年六月十一死亡，有如附表二繼承系統表所示之繼承（含代位繼承）、及再
　　轉繼承情形，是系爭土地應有部分四分之一依法應由被告辰○○、未○○○、丑
　　○○、壬○○、辛○○、子○○、申○○○、寅○○、癸○○、卯○○、戊○○
　　、丙○○、丁○○、乙○○、己○○、甲○○○、巳○○、午○○所繼承，惟迄
　　今均尚未辦理繼承登記等情，業據提出與所述相符之系爭土地登記謄本、戶籍謄
　　本等件為證，被告復未到場爭執，應堪信為真實。
三、按「各共有人，得隨時請求分割共有物：：」「共有物之分割，依共有人協議之
    方法行之。分割之方法，不能協議決定者，法院得因任何共有人之聲請，命為左
    列之分配：一以原物分配於各共有人。二變賣共有物，以價金分配於各共有人。
    ：：」民法第八百二十三條第一項、第八百二十四條第二項分別定有明文。次按
    分割共有物，性質上為處分行為，依民法第七百五十九條規定，共有不動產之共
    有人中有人死亡時，於其繼承人未為繼承登記以前，尚不得分割共有物；共有之
    不動產之共有人中一人死亡，他共有人請求分割共有物時，為求訴訟之經濟起見
    ，可許原告就請求繼承登記及分割共有物之訴合併提起，即以一訴請求該死亡之
    共有人之繼承人辦理繼承登記並請求該繼承人於辦理繼承登記後，與原告及其餘
    共有人分割共有之不動產，亦為最高法院六十九年台上字第一０一二號判例、七
    十年度第二次民事庭會議決定結論所明揭。查原告為系爭土地共有人，原共有人
    賴映光死亡後，其繼承人即被告辰○○等十八人未為繼承登記既如前述，且系爭
    土地並無因物之使用目的不能分割之情形，兩造亦無不分割之約定，依前揭說明
    ，原告訴請被告就系爭土地辦理繼承登記，並裁判分割共有物，即無不合，應予
    准許。
四、又按共有物分割之方法，須先就原物分配，於原物分配有困難時，則予變賣，以
    價金分配於各共有人。分割共有物，究以原物分割，或變價分割，法院固有自由
    裁量之權，不受共有人主張之拘束，但仍應斟酌當事人之聲明、共有物之性質、
    經濟效用及全體共有人之利益等公平決定之。經查：本件共有人即原告應有部分
    佔四分之三，起訴表明希望以變價分割方式處分共有物，其餘共有人十八人所占
    應有部分僅為四分之一，且均未對分割方式表示意見；又系爭土地地目為田、面
    積僅三十一平方公尺，周圍均為同地段二五○地號所包圍，系爭土地及同地段二
    五○地號目前均為種滿龍柏樹之農田，並無任何地上物等情，有原告提出之土地
    登記謄本為證，並經本院赴現場勘驗明確（本院九十一年十月三日勘驗筆錄），
    並囑託台北市士林地政事務所製有複丈成果圖在卷足稽。是考量應有部分佔四分
    之三之共有人即原告主觀意願主張變價分割，他共有人亦未到庭提出不同意見，
    且系爭土地為農地，為其他土地所為包圍，面積僅三十一平方公尺，按應有部分
    比例分割後兩造分得土地各為二三‧二五平方公尺、七‧七五平方公尺，被告分
    得部分且為十八人維持公同共有法律關係，是原物分割顯有損系爭土地之完整性
    ，亦難發揮經濟上之利用價值。從而，本院綜合以上各情，認系爭土地實不適合
    原物分割，應予變賣分割，並以變價所得價金按應有部分之比例即原告四分之三
    、被告四分之一分配予各共有人為適當。
五、又按繼承人有數人時，在分割遺產前，各繼承人對於遺產全部為公同共有，民法
    第一千一百五十一條定有明文。被告辰○○等十八人依繼承（含代位繼承）、再
    轉繼承法律關係繼承系爭土地應有部分四分之一，其應繼分或有不同，惟在遺產
    分割前，就屬於遺產之系爭土地應有部分四分之一，仍屬公同共有，是系爭土地
    變價所得四分之一，亦為被告等所公同共有，原告訴之聲明請求逕將被告分得價
    款依應繼分分配予各被告（如附表一），於法尚有未合，惟本院就分配方法本不
    受原告訴之聲明所拘束，附此敘明。
六、按敗訴人之行為，按當時之訴訟程度，為伸張或防衛權利所必要者，其行為所生
    之費用，法院得酌量情形，命勝訴之當事人負擔其全部或一部，民事訴訟法第八
    十一條第二款規定甚明。本件係分割共有物之訴訟，為必要共同訴訟，且法院依
    職權酌定分割方法，被告等所以居於分割共有物訴訟之被告地位，乃法律規定所
    不得不然，應認其行為，按當時之訴訟程度，為伸張或防衛權利所必要者，故原
    告亦應依分割共有物分配比例負擔部分訴訟費用，始稱公允。
七、據上論結，本件原告之訴為有理由，依民事訴訟法第三百八十五條第一項、第七
    十八條、第八十一條第二款、第八十五條第二項，判決如主文。
中　　　華　　　民　　　國　　九十一　　年　　十一 　　 月    二十 　　 日
                                    臺灣士林地方法院民事第二庭
~B法　　　官　王本源。
右為正本係照原本作成。
如對本判決上訴須於判決送達後廿日內向本院提出上訴狀。
中　　　華　　　民　　　國　　九十一　　年　　十一 　　 月    二十二 　 日
~B法院書記官　翁禎謙
~fo附表一（原告主張分配比例）：
┌──────┬─────────┬──────┬─────────┐
│原、被告姓名│應有部分或應繼分  │原、被告姓名│應有部分或應繼分  │
├──────┼─────────┼──────┼─────────┤
│庚  ○　　  │四分之三          │辰○○      │三十二分之一      │
├──────┼─────────┼──────┼─────────┤
│未○○○　　│一百六十分之一    │丑○○      │一百六十分之一    │
├──────┼─────────┼──────┼─────────┤
│賴永吉　　  │一百六十分之一    │辛○○      │一百六十分之一    │
├──────┼─────────┼──────┼─────────┤
│賴永良  　　│一百六十分之一    │賴陳淑麗    │九十六分之一      │
├──────┼─────────┼──────┼─────────┤
│寅○○　　  │九十六分之一      │賴永宇      │九十六分之一      │
├──────┼─────────┼──────┼─────────┤
│卯○○      │三十二分之一      │戊○○      │一百六十分之一    │
├──────┼─────────┼──────┼─────────┤
│丙○○      │一百六十分之一    │丁○○      │一百六十分之一    │
├──────┼─────────┼──────┼─────────┤
│乙○○      │一百六十分之一    │己○○      │一百六十分之一    │
├──────┼─────────┼──────┼─────────┤
│甲○○○    │三十二分之一      │巳○○      │三十二分之一      │
├──────┼─────────┼──────┼─────────┤
│午○○      │三十二分之一      │            │                  │
└──────┴─────────┴──────┴─────────┘
附表二：原共有人賴映光繼承系統表
